台灣高等法院民事判決　　　　　　　　　　　　 九十二年度上更(一)字第二二一號
　　上　訴　人　乙○○
　　訴訟代理人　胡文英律師
　　被上訴人　　甲○○
　　訴訟代理人　李金澤律師
右當事人間請求確認抵押權不存在等事件，上訴人對於中華民國九十年三月二十七日
臺灣台北地方法院八十九年度訴字第五四四三號第一審判決提起上訴，經最高法院第
一次發回更審，本院於中華民國九十三年二月十七日言詞辯論終結，判決如左：
    主      文
上訴駁回。
第二審及發回前第三審訴訟費用由上訴人負擔。
    事實及理由
一、被上訴人主張：坐落台北縣新店市○○段地號二０八號、權利範圍四分之一之土
    地，及地上建物即門牌號碼台北縣新店市○○街三十五巷三弄二號三樓（下稱系
    爭房地）為被上訴人所有。兩造之父徐虛谷因恐被上訴人與配偶感情不睦，致該
    房地產權不保，乃於民國（下同）七十八年間自行委託代書將系爭房地設定新台
    幣（下同）二百二十萬元之抵押權（下稱系爭抵押權）予上訴人，並經台北縣新
    店地政事務所於七十八年二月二十五日以七十八年新登字第六四三四號登記在案
    。實則兩造間並無任何債權債務關係存在，且被上訴人並無設定系爭抵押權之意
    思，故系爭抵押權登記應屬無效，爰訴請確認系爭抵押權不存在，及判命上訴人
    應將系爭抵押權登記塗銷等語。原審為被上訴人勝訴之判決，被上訴人對於上訴
    人之上訴則聲明駁回上訴。
二、上訴人則以：系爭房地係兩造之父徐虛谷生前所購買，信託登記為被上訴人所有
    ，兩造之父為避免日後遺產糾紛，故責由被上訴人於七十七年間及七十八年間親
    自簽發面額分別為二百六十萬元及二百二十萬元之本票交與上訴人收執，其中面
    額二百二十萬元之本票並以系爭房地設定系爭抵押權為擔保，故系爭抵押權之設
    定並非基於兩造通謀虛偽之意思表示，被上訴人亦不得主張兩造間無債權債務關
    係存在等語，資為抗辯。原審為上訴人敗訴之判決，上訴人不服，提起上訴，聲
    明：(一)原判決廢棄。(二)廢棄部分，被上訴人在第一審之訴駁回。
三、查被上訴人主張系爭房地為其所有，於七十八年二月二十五日設定系爭抵押權予
    上訴人之事實，為上訴人所不爭執，並有土地登記謄本、建物登記謄本附卷為證
    （證物外放），及台北縣新店地政事務所八十九年十二月二十一日八九北縣店地
    一字第一七六０八號函附系爭抵押權設定登記聲請書、抵押權設定契約書、印鑑
    證明等件在卷可稽（見原審卷第十五至二二頁），堪信為真正。被上訴人主張其
    並無設定系爭抵押權之意思，且無被擔保債權存在，系爭抵押權設定登記應屬無
    效等語，惟為上訴人所否認。經查：
  (一)證人朱信義（即承辦系爭抵押權設定登記之代書）到庭證稱：「本件抵押權是由
    我去辦的，辦理抵押權設定時是由甲○○（即被上訴人）的父親徐虛谷與我接洽
    。當時都是由徐虛谷出面，我並沒有看到原、被告。文件與印鑑證明都是由原、
    被告的父親徐虛谷交給我的」等語（見原審卷第三五、三六頁），是被上訴人主
    張系爭抵押權設定登記係由其父徐虛谷所辦理之事實，堪信為真正。
  (二)上訴人主張被上訴人先後簽發票號ＴＨ0000000、發票日為七十七年六月
    十五日、面額二百六十萬元，及票號ＴＨ0000000、發票日為七十八年二
    月二十四日、面額二百二十萬元之本票，其中面額二百二十萬元之本票債權並設
    定系爭抵押權為擔保之事實，為被上訴人所不爭執（見本院九十年度上字第三八
    一號卷第一一六頁），並有上開本票附卷為證（見原審卷第二八、二九頁），堪
    予採信。上訴人又主張被上訴人之所以簽發上開二紙本票及設定系爭抵押權，乃
    係為擔保上訴人於兩造之父徐虛谷死亡後對被上訴人之遺產分配請求權；被上訴
    人則主張係因兩造之父恐被上訴人之前妻向被上訴人請求分配財產，而要求被上
    訴人簽發上開本票交由其父處理等語。經查，證人朱信義證稱：「設定本件抵押
    權是因為徐虛谷怕他兒子把房子變賣掉，設定時徐虛谷並沒有談到任何金錢上來
    往的事情。至於本票及金錢上的事完全是徐虛谷自己辦理，我只有跑地政事務所
    」，「（抵押權設定契約書）是我依照徐虛谷所指示的金額所寫的，．．．我並
    不清楚兩造之間有任何的債權、債務關係」等語（見原審卷第三六頁），而上訴
    人亦自認兩造間確無金錢往來之事實（見原審卷第四七頁），此外，上訴人並未
    舉證證明被上訴人簽發上開本票確係為擔保上訴人將來之遺產分配請求權之事實
    ，是依上開事證，應認系爭抵押權之設定係兩造之父徐虛谷為避免被上訴人任意
    處分系爭房地所為。
　(三)被上訴人就系爭房地究係何人出資購買一節，先則主張係其於六十八年間所購買
    （見原審卷第六頁），其後又改稱係兩造之父徐虛谷所購買而贈與被上訴人（見
    原審卷第五四頁），嗣又改稱係兩造之父徐虛谷所購買，惟資金來源除徐虛谷個
    人積蓄外，亦包含被上訴人軍中服役每月所得等語（見本院九十年度上字第三八
    一號卷第六三頁背面、八三頁），其前後主張不一，固有可疑，惟縱認上訴人主
    張系爭房地係兩造之父徐虛谷生前所購買之事實屬實，然上訴人既無法舉證證明
    兩造之父徐虛谷係將系爭房地信託登記為被上訴人所有之事實（見本院九十年度
    上字第三八一號卷第二九頁），則尚難僅憑系爭房地係由兩造之父徐虛谷出資購
    買一節，遽認系爭房地實為徐虛谷所有，僅係信託登記於被上訴人名下，而於徐
    虛谷死亡後應由兩造共同繼承之事實，亦難進而推認被上訴人簽發上開本票及設
    定系爭抵押權確係為擔保上訴人之遺產分配請求權之事實。
  (四)上訴人固又主張被上訴人既簽發上開面額二百二十萬元之本票，即須依該票據文
    義負責，而系爭抵押權係為擔保該票據之支付而設定，自屬有效等語。惟按票據
    債務人固不得以自己與發票人或執票人之前手間所存抗辯之事由對抗執票人，然
    若以其自己與執票人間所存抗辯事由資為對抗，則非法所不許，此觀之票據法第
    十三條規定自明。查上訴人固執有被上訴人所簽發之上開本票，惟該本票之簽發
    係為供作系爭抵押權設定登記之用，實則兩造間並無債權債務關係存在等情，已
    於前述，故於上訴人執該本票向被上訴人行使票據上權利時，被上訴人自得依上
    開規定對抗上訴人而拒絕給付，是上訴人此部分之主張，於法不合，並不足採。
　(五)上訴人雖主張其已將上開面額二百二十萬元之本票提示未獲付款，因而實行系爭
　  抵押權，聲請拍賣系爭房地，業經原法院於九十年一月十二日以九十年度拍字第
    一一一號裁定准予拍賣等語，並提出上開裁定為證（見原審卷第四四頁）。惟查
    ，法院就當事人拍賣抵押物之聲請，僅依形式審查而為裁定，其就該抵押權之被
    擔保債權是否確屬存在並未進行實質審查，故法院所為准予拍賣抵押物之裁定，
    就該被擔保債權之存否並無既判力，是上訴人尚不得執上開裁定而主張系爭抵押
    權之被擔保債權確屬存在。
  (六)按一般抵押權，基於抵押權之從屬性，必先有被擔保債權之存在始得成立，若所
    擔保之債權不存在，縱為抵押權之設定登記，亦難認其抵押權業已成立。查系爭
    抵押權為一般抵押權，此有上開土地登記謄本及建物登記謄本在卷可稽，而依上
    所述，系爭抵押權設定時，兩造間並無任何債權債務關係存在，是被上訴人主張
    系爭抵押權之設定並無被擔保債權存在之事實，堪予採信。則依上開說明，系爭
    抵押權雖已為設定登記，惟尚難認已有效成立。
四、綜上所述，系爭抵押權既未有效成立，則被上訴人請求確認系爭抵押權不存在，
    並請求判命上訴人將系爭抵押權登記塗銷，即為有理由，應予准許。從而，原審
    為上訴人敗訴之判決，核無違誤，上訴意旨指摘原判決不當，求予廢棄改判，即
    為無理由，應予駁回。
五、據上論結，本件上訴為無理由，依民事訴訟法第四百四十九條第一項、第七十八
    條，判決如主文。
中　　　華　　　民　　　國　　　九十三　　　年　　　三　　　月　　二　　日
                                      民事第五庭
　　　　　　　　　　　　　　　　　　　　　審判長法　官　張　劍　男
　　　　　　　　　　　　　　　　　　　　　　　　法　官　蔡  芳  齡
　　　　　　　　　　　　　　　　　　　　　　　　法　官　彭　昭　芬
正本係照原本作成。
如不服本判決，應於收受送達後二十日內向本院提出上訴書狀，其未表明上訴理由者
，應於提出上訴後二十日內向本院補提理由書狀（均須按他造當事人之人數附繕本）
上訴時應提出委任律師或具有律師資格之人之委任狀；委任有律師資格者，另應附具
律師資格證書及釋明委任人與受任人有民事訴訟法第四百六十六條之一第一項但書或
第二項（詳附註）所定關係之釋明文書影本。
中　　　華　　　民　　　國　　九十三　　年　　　三　　　月　　　二　　　日
　　　　　　　　　　　　　　　　　　　　　　　　書記官　丁　華　平
附註：
民事訴訟法第四百六十六條之一（第一項、第二項）：
對於第二審判決上訴，上訴人應委任律師為訴訟代理人。但上訴人或其他法定代理人
具有律師資格者，不在此限。
上訴人之配偶、三親等內之血親、二親等內之姻親，或上訴人為法人、中央或地方機
關時，其所屬專任人員具有律師資格並經法院認為適當者，亦得為第三審訴訟代理人
。
